【裁判字號】    89,上易,1811
【裁判日期】    900426
【裁判案由】    詐欺
【裁判全文】
臺灣高等法院高雄分院刑事判決                  八十九年度上易字第一八一一號
    自訴人    甲○○
    上訴人
    即被告    乙○○
          原名許界世）設高雄.
   選任辯護人  陳水聰   律師
               張瓊文
右上訴人因被告詐欺案件，不服臺灣高雄地方法院八十七年度自字第三二一號中華民
國八十九年九月十三日第一審判決，提起上訴，本院判決如左：
      主      文
上訴駁回。
      事      實
一、乙○○於民國八十一年間向黃天來承買高雄縣六龜鄉文武村旗山區五十六林班地
    之０．五公頃國有土地後（該筆土地係無權占有），擅自在上開土地上建蓋二棟
    小木屋。八十三年三月間，甲○○為購買房屋土地使用，經徐山止仲介乙○○與
    其洽議買賣土地房屋時，乙○○明知前揭五十六林班地上之二棟小木屋坐落之基
    地及附連該基地之土地共計０．五公頃土地均是無權占有，竟意圖為自己不法之
    所有，向甲○○佯稱前揭小木屋基地及附連該基地土地０．五公頃土地係合法有
    權使用等語後，使甲○○陷於錯誤而與其訂定房地買賣契約，而甲○○並先後於
    八十三年三月三十一日、同年四月十五日、四月三十日、五月三十一日陸續交付
    新臺幣（下同）共計七百六十萬元價金。乙○○為恐甲○○發現前揭土地係無權
    占用情事，除書立一紙言明前揭小木屋及基地與附連基地之土地０．五公頃土地
    為黃天來有權使用而由黃天來讓與買受人甲○○等約定事項之讓渡書交予甲○○
    收執外，為使甲○○深信前揭小木屋及基地與附連圍繞小木屋之總計０．五公頃
    土地確係有權使用，乃以低廉之三十萬元價格向張文致購買另筆張文致向林務局
    承租之土地，而於同年五月間委託王信雄帶甲○○前往林務局辦理前揭張文致承
    租土地之換約手續，以使甲○○相信前揭０．五公頃土地為有權使用。嗣至八十
    六年七月二十三日林務局屏東林區管理處六龜工作站林班巡視員發現前揭小木屋
    及基地係無權占用國有林班地情事，經該工作站發函甲○○告知其前揭小木屋係
    無權占用國有林班地應予拆除後，甲○○始知受騙。
二、案經被害人甲○○提起自訴。
      理      由
一、訊之上訴人乙○○否認有詐欺意圖，辯稱：系爭土地及小木屋當初我有告知自訴
    人部分有承租權，部分無承租權，此有系爭土地及小木屋之讓渡書為證，我沒有
    向自訴人陳述系爭土地及小木屋均有承租權云云。惟查：
（一）右揭系爭土地及小木屋係由上訴人乙○○出賣給自訴人甲○○後，由上訴人乙
      ○○向甲○○收受七百六十萬元價金之事實，除有自訴人之陳述外，並有卷附
      電匯單及三紙支票可證，上訴人乙○○對自訴人所陳交付之七百六十萬元金額
      及電匯單、支票之證明該筆金額之事實係已承認，此部事實已可確認。
（二）右揭事實，業据自訴人甲○○指訴綦詳，並有自訴人提出之臺灣省國有森林用
      地出租造林契約書、屏東林區管理處六龜工作站函可稽，上訴人乙○○對自訴
      人前揭所訴犯罪情事雖否認詐欺，並於八十七年八月十九日起之原審數次審理
      期日中即一再強調一個事實，就是當初伊是賣給自訴人二筆土地，一筆是黃天
      來的土地，那筆黃天來所有土地是沒有承租權，另一筆即是緊鄰黃天來土地後
      之系爭小木屋之基地，而小木屋坐落基地是上訴人乙○○向張文致購買，張文
      致出賣前揭土地時是向上訴人乙○○陳稱有承租權，而上訴人乙○○向張文致
      購買前揭小木屋坐落基地後，纔在前揭基地上建造二棟小木屋。關於前揭上訴
      人乙○○向張文致買受土地事實部分，上訴人乙○○除時有以答辯狀陳述係在
      八十年間購買，或以答辯狀陳述在八十二年間購買，但其陳述所堅持之事實即
      是向張文致購買小木屋基地後才在該土地建造小木屋，前揭上訴人乙○○陳述
      事情，有卷附八十七年八月十九日之訊問筆錄、上訴人乙○○提出之調查證據
      聲請狀、八十七年九月十一日訊問筆錄、八十七年九月二十五日答辯狀可稽。
      姑且不論上訴人乙○○所陳述伊向張文致買受伊所稱之小木屋基地之時點，如
      果要上訴人乙○○前揭審理期日及其狀載陳述內容是屬於事實的話，那末，對
      照前揭上訴人乙○○所作陳述及後載卷附上訴人出賣土地、小木屋後與自訴人
      訂定之讓渡書、上訴人乙○○聲請傳訊之證人王國揚證詞、八十七年九月二十
      五日後上訴人所作之陳述，以及參照臺灣高等法院高雄分院八十七年度上易字
      第一一六一號贓物案卷內存證據資料，上訴人乙○○前後陳述及聲請傳訊之證
      人證詞，明顯可看出與讓渡書、前揭案卷內存證據資料所載內容具有相當岐異
      而不符。
（三）依照上訴人乙○○本身陳述之事實，即二棟小木屋基地是伊向陳稱有承租權之
      張文致所購得，而上訴人乙○○向張文致買受土地後在該土地上建造二間小木
      屋之事實，由前述事實再對照卷附屏東林管處告訴狀表示其所屬巡視員巡視前
      揭五六林班地時後，發現該地遭人擅建房舍二棟，經確認被害面積為三二三四
      平方公尺（即零點三二三四公頃）而向六龜分局提出告訴之事實，可得之結論
      也就是系爭土地被建造小木屋部分之基地是被包涵在前揭無權占有之三二三四
      平方公尺土地面積內，而整個三二三四平方公尺內之建物均屬無權占用國有林
      班地。
（四）當確定前揭三二三四平方公尺內土地建物均屬無權占用國有林班地之事實後，
      再對照上訴人乙○○當時書立之讓渡書內容，與上訴人乙○○八十七年九月二
      十五日後之陳述及王國揚之證詞，即可發現八十七年九月二十五日原審審理期
      日中上訴人乙○○謂其先出賣黃天來之土地給予自訴人，然後再出賣張文致之
      土地給自訴人等情即不合理。先照錄讓渡書所載內容全文如後：
    「讓渡人黃天來（甲方）受讓人甲○○為（乙方）茲經雙方約定事項如左：
    一、甲方應將座落六龜鄉十八羅漢山區住家二棟包括後山、山坡地約０．五公頃
        雙方互認界址為準占用權地讓予乙方。
    二、乙方應給予甲方房屋二棟建設費用及開墾一切費用。
    三、付款辦法，乙方一次付清。
    四、爾後政府若通知辦理承租或放領，須原占用人什麼資料，甲方應協助乙方取
        得所有權。
    五、房屋原住址：高縣六龜鄉文武村復興巷四之一號。
                    甲方：黃天來
                    乙方：甲○○
                    見證人：許界世。」
    再節錄上訴人乙○○聲請傳訊之證人王國揚嗣於八十七年九月二十五日及八十八
    年一月二十日二次審理中之陳述，當初證人王國揚係陳稱：當時自訴人是先買六
    百萬元之占用地，因我當天是成交占有地，所以對於承租地範圍並不清楚等語。
    然後節錄上訴人乙○○在八十七年九月二十五日原審審理期日中之陳述稱：我當
    時是向自訴人陳述前面的地是占的，後面的地是承租的，前面有五分地連同一棟
    房子．．．，當初是先賣前面的地，後面的地是後來賣的等語。上訴人乙○○復
    於八十八年一月二十日審理期日中再陳述稱：我分二次賣土地給自訴人，先賣占
    用地，自訴人再要求我去買一塊有租賃權的土地賣她等語。如果依照前揭讓渡書
    所載內容觀察，當初上訴人乙○○賣給甲○○之黃天來占有之０．五公頃土地，
    該０．五公頃土地包括後山及山坡地，地上包括二棟房屋。而原審至現場履勘後
    觀察之地形地物情形，發現土地分作二層，其中有二棟小木屋，並有後山圍繞及
    傾斜之山坡地形，另外，再參酌卷附高雄縣美濃地政事務所出具之複丈成果圖記
    載前揭土地存立二棟木造平房面積分別為００二七二公頃、０．００四四公頃。
    可得確知者為讓整個被包括後山、山坡地及前載上訴人乙○○陳述早已向張文致
    買受後建造之現存無權占有使用之二棟小木屋建物均是讓渡書所載黃天來賣給甲
    ○○之土地，因為讓渡書明確記載後山圍繞範圍內之土地及土地上二棟建物均是
    上訴人乙○○以黃天來名義訂定讓渡書而出售。因此，自訴人依讓渡書內容買受
    之後山、山坡地、二棟房屋，實際該土地上亦係存在山形圍繞、山坡傾立及二棟
    房屋，所以該以黃天來名義出售之土地上木屋基地根本未可認定是上訴人乙○○
    向張文致購買而建造。至於上訴人乙○○及證人王國揚嗣後陳述自訴人向其買受
    黃天來的土地後，因自訴人要求上訴人乙○○再出賣一筆有租賃權土地給自訴人
    ，於自訴人早已依約向上訴人乙○○買受黃天來占用之包括後山、山坡地及建造
    二棟房屋土地後之情況，自訴人根本不會再重複買受所謂位於後段土地之小木屋
    基地，所以上訴人乙○○及證人王國揚陳稱自訴人先買黃天來土地，再買建造小
    木屋之張文致土地根本不可採。
（五）本件上訴人乙○○被訴出賣占用之國有林班地給予自訴人，而於介紹人、自訴
      人洽議買賣事誼時，對自訴人告知系爭土地為有承租權，復以魚目混珠方式向
      張文致買進一筆與本件土地無關之合法向林務局承租之土地，對自訴人佯稱出
      售給自訴人之包括後山、山坡地及二棟木屋之土地係有合法承租權土地之事實
      係可確認。又上訴人告張文致詐欺已判決張文致無罪確定，該案判決認定張文
      致出售予乙○○之土地，與乙○○出售予甲○○之土地不相同，此有該案卷宗
      及判決書可稽（台灣高雄地方法院八十八年度自更字第一號、本院八十九年上
      易字第一二二五號），事証明確，至証人邱秀從謂有跟自訴人講部分土地有承
      租部分占有云云，因証人邱秀從是介紹人，其陳述難免偏頗，尚難採信。至證
      人黃天肝於本院審理八十九年上易字第一二二五號調查中雖又證稱：「切結書
      照片上顯示房子前面擋土牆以上是張文致的土地，駁崁是黃天來做的。」云云
      ，惟其又稱：「張文致的土地有多大我不清楚，他們的界線到那裡我不清楚，
      張文致也沒有跟我講過。」「照片在上角的房子我不知道是誰的。」等情，則
      證人黃大肝既不知張文致之土地有多大，界線至何處，復不知該二棟小木屋究
      竟係何人所有，竟能證述該小木屋之基地係張文致所承租，顯然不可思議，其
      證言顯係事後勾串之詞，為前述本院判決所認定，黃大肝嗣後具名之切結書（
      本院卷第一四二頁）即無可採，則自無再傳訊黃大肝之必要，其聲請再傳訊王
      國揚、王信雄、王銘山亦無必要，上訴人乙○○所辯係卸責之詞，不足採信，
      其犯行已堪認定。
二、核上訴人乙○○所為，係犯刑法第第三百三十九條第一項之詐欺取財罪。
三、原審適用刑法第三百三十九條第一項、罰金罰鍰提高標準條例第一條前段規定，
    並審酌上訴人犯罪動機、目的、手段、被害人受害程度鉅大，及迄未和解理賠，
    其有多次詐欺、偽造文書前科素行不良等一切情狀，量處有期徒刑二年六月。經
    核原判決認事用法並無不合，量刑亦屬適當，上訴人乙○○上訴否認犯罪，為無
    理由，應予駁回。
據上論結，應依刑事訴訟法第三百六十八條，判決如主文。
中      華      民      國    九十      年      四      月    二十六    日
                                台灣高等法院高雄分院刑事第八庭
                                        審判長法官
                                              法官
                                              法官
不得上訴
附錄：本判決論罪科刑法條：
刑法第三百三十九條第一項


司法院資訊處製作；財團法人民間司法改革基金會備份。
